臺北高等行政法院判決　　　　　　　　　　　　　　九十二年度訴字第一九二三號
　　　　　　　　　　　　　　　.
　　原　　　告　誠品股份有限公司
　　代　表　人　甲○○
　　訴訟代理人　乙○○
　　　　　　　　郭瓔滿 律師　　　　 （兼送達代收人）
　　被　　　告　財政部臺北市國稅局
　　代　表　人　張盛和（局長）
　　訴訟代理人　丁○○
　　　　　　　　丙○○
右當事人間因營業稅事件，原告不服財政部中華民國九十二年三月六日台財訴字第０
九二一三五一四八八號訴願決定，提起行政訴訟。本院判決如左：
    主  文
原告之訴駁回。
訴訟費用由原告負擔。
    事  實
一、事實概要：
    緣臺北市稅捐稽徵處（下稱原處分機關）中北分處於民國（下同）八十七年九月
    二十一日查獲原告係兼營免稅貨物之營業人，於申報八十六年度最後一期營業稅
    依規定按當年度不得扣抵比例調整計算稅額，因計算兼營營業人營業稅額調整計
    算表時，將該年度一至二月應比例計算得扣抵進項稅額計新台幣（下同）一三、
    七三一、六二九元，誤為一七、三七一、六二九元，致短漏繳營業稅計三、二五
    九、九九八元，乃核定補徵原告營業稅三、二五九、九九八元（原告於八十七年
    九月二十四日繳納），並按所漏稅額處０．五倍罰鍰計一、六二九、九九九元。
    原告對罰鍰處分不服，申請復查未獲變更，提起訴願經遭駁回，遂提起行政訴訟
    。
二、兩造聲明：
  (一)原告聲明：
    1.訴願決定及原處分均撤銷。
    2.訴訟費用由被告負擔。
  (二)被告聲明：
    1.駁回原告之訴。
    2.訴訟費用由原告負擔。
三、兩造之陳述：
  (一)原告主張之理由：
    1.按行政程序法第一百零一條：「行政處分如有誤寫、誤算或其他類此之顯然錯
      誤者，處分機關得隨時或依申請更正之。」；民事訴訟法第二百三十二條：「
      判決如有誤寫、誤算或其他類此之顯然錯誤者，法院得隨時或依聲請以裁定更
      正之。」；行政訴訟法第二百十八條：「民事訴訟法第二百三十二條之規定，
      於本節適用之。」；司法院釋字第四十三號解釋文亦同此意旨。行政機關、法
      院在其做成之行政處分及判決中，如有誤寫、誤算或其他類此之顯然錯誤者，
      均得隨時或依聲請更正，則在本案中，原告於填寫八十六年一月至十二月「兼
      營營業人營業稅額調整計算表」中之『應比例計算得扣抵進項稅額』欄位時，
      因一時筆誤造成抄錄錯誤，誤將進項稅額一三、七三一、六二九元，誤抄錄為
      一七、三七一、六二九元（按：十萬位字元與百萬位字元相反），故原處分機
      關亦應基於相同之法理或類推適用此一法理，應先行通知原告限期更正誤寫之
      錯誤，如逾期仍未更正，始得依法裁罰原告。惟被告未先通知原告限期更正誤
      寫之錯誤，即遽以裁罰原告０．五倍之罰鍰，此一罰鍰處分顯然違法或不當，
      應予撤銷。
    2.退一步言之，依原告行為時（下同）之稅務違章案件減免處罰標準（以下稱減
      免處罰標準）第十條第二項：「依營業稅法第五十一條規定應處罰鍰案件，有
      左列情事之一者，情節輕微，減輕或免予處罰。一、使用媒體申報之營業人，
      因登錄錯誤，其多報之進項稅額占該期全部進項稅額之比率，均在百分之五以
      下者，免予處罰。」；以及財政部八十三年十二月七日台財稅第八三一六二四
      三九六號函令：「稅務違章案件減免處罰標準第十條第二項第一款及第二款所
      稱『登錄錯誤』，係泛指使用媒體申報之營業人登錄進銷項資料所發生之各種
      錯誤，包括資料登錄錯誤、漏登錄及重複登錄等情形。」原告應有稅務違章案
      件減免處罰標準第十條第二項第一款應免予處罰規定之適用原告因抄錄錯誤，
      溢申報進項稅額三、六四０、０００元，占八十六年度該期全部進項稅額八九
      、五一八、二八六元之比率僅百分之四。營業稅額調整計算表係營業人於年度
      終了時，就已經按期申報之營業稅額再進行年度調整，該計算表目前並無法採
      用媒體申報之方式填寫，祇能以手寫方式填寫，因此，原告填寫「兼營營業人
      營業稅額調整計算表」時，所發生之抄錄錯誤，應認為亦包含於首揭函令：「
      稱『登錄錯誤』，係泛指使用媒體申報之營業人登錄進銷項資料所發生之各種
      錯誤」所解釋之情形內，亦即，「抄錄錯誤」是原告於登錄進銷項資料所發生
      之各種錯誤中的一種情形，故應有減免處罰標準第十條第二項第一款「應免予
      處罰」規定之適用。
    3.退萬步言之，依減免處罰標準第十條第二項第四款：「營業人依兼營營業人營
      業稅額計算辦法規定，於每年度最後一期按當年度不得扣抵比例調整計算稅額
      時，因計算錯誤，致短、漏報營業稅者，按所漏稅額處０．五倍之罰鍰。」本
      案原告係因填寫稅額調整計算表時「抄錄錯誤」，致短報營業稅，並非「計算
      錯誤」，故原處分機關不得依此規定，按所短報稅額科處原告０．五倍之罰鍰
      ，而係「應予免罰」。原罰鍰處分顯然違法，應予撤銷。
    4.本件是從之前申報之資料，於年度進行調整，由申報資料謄寫至調整表，因承
      辦人員之筆誤，而發生錯誤。本稅已自動補報補繳，且罰鍰亦已繳納完畢，顯
      見原告並無故意。原告年度調整無法使用媒體申報，所以不能一體規範，被告
      不應該將函釋限縮於電腦登打錯誤。
  (二)被告主張之理由：
    1.按營業稅法第十五條規定：「營業人當期銷項稅額，扣減進項稅額後之餘額，
      為當期應納或溢付營業稅額。‧‧‧進項稅額，指營業人購買貨物或勞務時，
      依規定支付之營業稅額。」，同法第五十一條第五款規定：「納稅義務人，有
      左列情形之一者，除追繳稅款外，按所漏稅額處一倍至十倍罰鍰，並得停止其
      營業：五、虛報進項稅額者。」。兼營營業人營業稅額計算辦法第二條規定：
      「兼營營業人應依本法第四章第一節規定計算營業稅額部分，適用本辦法之規
      定。前項稱兼營營業人，指依本法第四章第一節規定計算稅額，兼營應稅及免
      稅貨物或勞務者，‧‧‧」，同辦法第三條規定：「本辦法所稱當期或當年度
      進項稅額不得扣抵銷項稅額之比例（下稱不得扣抵比例），係指各該期間免稅
      銷售淨額及依第四章第二節規定計算稅額部分之銷售淨額，占全部銷售淨額之
      比例。但土地及各級政府發行之債券及依法應課徵證券交易稅之證券之銷售額
      不列入計算。‧‧‧。」，同辦法第五條規定：「兼營營業人進口供營業用之
      貨物，除乘人小汽車外，應依左列公式計算其應納營業稅額，併同當期營業稅
      額申報繳納。應納稅額=（關稅完稅價格＋進口稅捐＋商港建設費＋貨物稅）
      ×徵收率×當期不得扣抵比例。」，同辦法第七條規定：「兼營營業人於報繳
      當年度最後一期營業稅時，應按當年度不得扣抵比例調整稅額後，併同最後一
      期營業稅額辦理申報繳納，其計算公式如左：調整稅額=年度已扣抵之進項稅
      額—（當年度進項稅額—當年度依本法第十九條第一項規定不得扣抵之進項稅
      額）×（１—當年度不得扣抵比例）‧‧‧：。」。財政部九十一年六月二十
      日台財稅第0000000000號令修正發布之「稅務違章案件減免處罰標
      準」第十五條第二項第一款、第四款規定：「依營業稅法第五十一條規定應處
      罰鍰案件，有左列情事之一者，情節輕微，減輕或免予處罰。一、使用媒體申
      報之營業人，因登錄錯誤，其多報之進項稅額占該期全部進項稅額之比率及少
      報之銷項稅額占該期全部銷項稅額之比率，均在百分之五以下者，免予處罰。
      四、營業人依兼營營業人營業稅額計算辦法規定，於每年度最後一期按當年度
      不得扣抵比例調整計算稅額時，因計算錯誤，致短、漏報稅額者，按所漏稅額
      處０．五倍之罰鍰。」。財政部部八十三年十二月七日台財稅第八三一六二四
      三九六號函釋規定：「稅務違章案件減免處罰標準第十條第二項第一款及第二
      款所稱『登錄錯誤』，係泛指使用媒體申報之營業人登錄進銷項資料所發生之
      各種錯誤，包括資料登錄錯誤、漏登錄及重複登錄等情形。」。司法院釋字第
      二七五號解釋：「人民違反法律上之義務而應受行政罰之行為，法律無特別規
      定時，雖不以出於故意為必要，仍須以過失為其責任條件。但應受行政罰之行
      為，僅須違反禁止規定或作為義務，而不以發生損害或危險為其要件者，推定
      為有過失，於行為人不能舉證證明自己無過失時，即應受處罰。‧‧‧」。
    2.原告之違章事實，有原處分機關中北分處八十七年四月二十三日列印產出之「
      兼營營業人營業稅額調整計算表」、八十七年九月二十一日北市稽中北創字第
      八七九一八五二三００號調查函及原告提供之「兼營營業人營業稅額調整計算
      表」等影本各乙份附案可稽，違章事證明確，洵堪認定，且為原告坦承不諱。
    3.有關原告主張其係媒體申報之營業人，因登錄錯誤且其多報之進項稅額占全部
      進項稅額之比率僅百分之四，申請依修正後稅務違章案件處罰標準第十五條第
      二項第一款規定免予處罰乙節，惟查原告之違章情節係因上開兼營營業人營業
      稅額調整計算表抄錄錯誤所致，與減免處罰標準第十五條第二項第一款免予處
      罰規定之「登錄錯誤」是以電子媒體申報營業稅，登載進銷項資料錯誤，是在
      事前登錄資料段之情形有別，尚難援引適用。且查原告因計算兼營營業人營業
      稅額調整計算表時，將該年度一至二月應比例計算得扣抵進項稅額計一三、七
      三一、六二九元，誤植為一七、三七一、六二九元，致短漏繳營業稅計三、二
      五九、九九八元，為原告所不爭之事實，其縱非故意，要難謂無過失，依司法
      院釋字第二七五號解釋意旨，自難卸免其責。原告將每兩個月之申報表謄寫至
      調整計算表而發生錯誤，並不符合財政部八十三年十二月七日台財稅字第八三
      一六二四三九六號函釋，該函釋規範為事前資料之登錄錯誤，本件為事前申請
      資料正確，於年底調整申報，謄寫至調整表而發生錯誤，為人工填寫調整計算
      表時發生錯誤，不符財政部函釋之登錄錯誤。
    理  由
一、按「營業人當期銷項稅額，扣減進項稅額後之餘額，為當期應納或溢付營業稅額
    。‧‧‧進項稅額，指營業人購買貨物或勞務時，依規定支付之營業稅額。」、
    「納稅義務人，有左列情形之一者，除追繳稅款外，按所漏稅額處一倍至十倍罰
    鍰，並得停止其營業：一、‧‧‧五、虛報進項稅額者。」分別為行為時營業稅
    法（下稱營業稅法）第十五條第一項、第三項、第五十一條第五款所明定。次按
    「兼營營業人應依本法第四章第一節規定計算營業稅額部分，適用本辦法之規定
    。前項稱兼營營業人，指依本法第四章第一節規定計算稅額，兼營應稅及免稅貨
    物或勞務者，或兼依本法第四章第一節及第二節規定計算稅額者。」、「本辦法
    所稱不得扣抵比例，係指各該期間免稅銷售淨額及依第四章第二節規定計算稅額
    部分之銷售淨額，占全部銷售淨額之比例。但土地及各級政府發行之債券及依法
    應課徵證券交易稅之證券之銷售額不列入計算。」、「兼營營業人進口供營業用
    之貨物，除乘人小汽車外，應依左列公式計算其應納營業稅額，併同當期營業稅
    額申報繳納。應納稅額=（關稅完稅價格＋進口稅捐＋商港建設費＋貨物稅）×
    徵收率×當期不得扣抵比例」、「兼營營業人於報繳當年度最後一期營業稅時，
    應按當年度不得扣抵比例調整稅額後，併同最後一期營業稅額辦理申報繳納，其
    計算公式如左：調整稅額=當年度已扣抵之進項稅額—（當年度進項稅額—當年
    度依本法第十九條第一項規定不得扣抵之進項稅額）×（１—當年度不得扣抵比
    例）」分別為兼營營業人營業稅額計算辦法第二條、第三條、第五條及第七條所
    明定。復按「依營業稅法第五十一條規定應處罰鍰案件，有左列情事之一者，情
    節輕微，減輕或免予處罰。‧‧‧四、營業人依兼營營業人營業稅額計算辦法規
    定，於每年度最後一期按當年度不得扣抵比例調整計算稅額時，因計算錯誤，致
    短、漏報稅額者，按所漏稅額處０．五倍之罰鍰。」為減免處罰標準第十條第二
    項第四款（九十一年六月二十日修正發布之減免處罰標準規定於第十五條第二項
    第四款）所規定。
二、本件原處分機關所屬中北分處於八十七年九月二十一日查獲原告係兼營免稅貨物
    之營業人，於申報八十六年度最後一期營業稅依規定按當年度不得扣抵比例調整
    計算稅額，因計算兼營營業人營業稅額調整計算表時，在兼營營業人營業稅額調
    整計算表上，將該年度一至二月應比例計算得扣抵進項稅額一三、七三一、六二
    九元，誤載為一七、三七一、六二九元，以致計算調整稅額結果錯誤，短漏繳營
    業稅計三、二五九、九九八元，乃核定補徵原告營業稅三、二五九、九九八元（
    原告於八十七年九月二十四日繳納並未不服）之事實，有營業人銷售額與稅額申
    報書及兼營營業人營業稅額調整計算表附原處分卷可稽，並為原告所不爭執。原
    處分據以按所漏稅額科處原告０．五倍罰鍰即一、六二九、九九九元。原告不服
    ，為如事實欄所載之主張，認其應免罰。惟查：
(一)、減免處罰標準第十條第二項規定：「依營業稅法第五十一條規定應處罰鍰案件
      ，有左列情事之一者，情節輕微，減輕或免予處罰。一、使用媒體申報之營業
      人，因登錄錯誤，其多報之進項稅額占該期全部進項稅額之比率，均在百分之
      五以下者，免予處罰。」該規定既是「使用媒體申報之營業人，因登錄錯誤，
      其多報之進項稅額……」，依其整體文義解釋，該登錄錯誤是指「使用媒體申
      報時之登錄錯誤」（九十一年六月二十日修正發布之減免處罰標準於第十五條
      第二項第四款將上開規定用語精確為：「使用電磁記錄媒體…申報營業稅之營
      業人…」）。據此，財政部八十三年十二月七日台財稅第八三一六二四三九六
      號函：「稅務違章案件減免處罰標準第十條第二項第一款及第二款所稱『登錄
      錯誤』，係泛指使用媒體申報之營業人登錄進銷項資料所發生之各種錯誤，包
      括資料登錄錯誤、漏登錄及重複登錄等情形。」所指之「媒體申報之營業人登
      錄進銷項資料…」，亦應作相同解釋。因而被告主張減免處罰標準第十五條第
      二項第一款免予處罰規定及上開財政部函釋所指之「登錄錯誤」是指電子媒體
      申報營業稅，登載進銷項資料錯誤，屬於事前登錄資料段之情形一節，即屬可
      採。而本件原告使用媒體申報登錄資料原為正確，於年底調整申報，將每兩個
      月之申報表謄寫至兼營營業人營業稅額調整計算表調整計算表而發生錯誤（將
      一三、七三一、六二九元誤載為一七、三七一、六二九元，百萬、十萬及萬位
      數字錯誤，原告所稱十萬位字元與百萬位字元相反云云，與事實不符），為人
      工填寫時發生錯誤，且是發生在登錄資料無誤後之事，並不符上開減免處罰標
      準第十五條第二項第一款免予處罰規定及上開財政部函釋所指之「登錄錯誤」
      情形，原告主張適用該規定及函釋而免罰，並不足採。
(二)、行政程序法第一百零一條：「行政處分如有誤寫、誤算或其他類此之顯然錯誤
      者，處分機關得隨時或依申請更正之。」、民事訴訟法第二百三十二條：「判
      決如有誤寫、誤算或其他類此之顯然錯誤者，法院得隨時或依聲請以裁定更正
      之。」及行政訴訟法第二百十八條：「民事訴訟法第二百三十二條之規定，於
      本節適用之。」依其規定內容，係適用於行政處分及判決之情形，本件並非行
      政處分，亦非判決，自無該等規定之適用。原告主張原處分機關亦應基於相同
      之法理或類推適用此一法理，應先行通知原告限期更正誤寫之錯誤云云，係一
      己之主張，尚乏法律依據。
(三)、原告主張本件錯誤之發生非出於故意，惟其自承是在調整申報時，因其承辦人
      之筆誤，將申報資料謄寫至兼營營業人營業稅額調整計算表時發生錯誤，而原
      告應對其使用人之過失負同一過失責任，依司法院釋字第二七五號解釋意旨，
      其仍應受罰。
三、從而，原告不符修正前減免處罰標準第十條第二項第一款免予處罰規定，原處分
    依同標準第十條第二項第四款規定，按所漏稅額處０．五倍罰鍰一、六二九、九
    九九元，核無不合，訴願決定予以維持，亦無不合。原告訴請撤銷，為無理由，
    應予駁回。
四、據上論結，本件原告之訴為無理由，爰依行政訴訟法第九十八條第三項前段，判
    決如主文。
中      華      民      國    九十三    年      八      月     十二     日
                                  臺北高等行政法院  第二庭
                                            審判長  法  官  姜素娥
                                                    法  官  陳國成
                                                    法  官  吳東都
右為正本係照原本作成。
如不服本判決，應於送達後二十日內，向本院提出上訴狀並表明上訴理由，如於本判
決宣示後送達前提起上訴者，應於判決送達後二十日內補提上訴理由書（須按他造人
數附繕本）。
中      華      民      國    九十三    年      八      月     十二     日
                                                    書記官  李金釵
